【裁判字號】    92,上易,341
【裁判日期】    920501
【裁判案由】    誹謗
【裁判全文】
臺灣高等法院高雄分院刑事判決                    九十二年度上易字第三四一號
    上  訴  人  台灣高雄地方法院檢察署檢察官
    上  訴  人  乙○○
    即  被  告
    選任辯護人  林慶雲
                陳裕文
                陳正男
右上訴人等因被告誹謗案件，不服臺灣高雄地方法院九十年度易字第九三九號中華民
國九十二年一月二十三日第一審判決（起訴案號：臺灣高雄地方法院檢察署八十九年
度偵字第二二六八八號），提起上訴，本院判決如左：
      主  文
上訴駁回。
    事  實
一、乙○○係高雄市民選之市議員，竟意圖散布於眾，基於毀損他人名譽之概括犯意
    ，先於民國八十九年五月二十六日下午四時四十分許，在許雄峰以乙○○為被告
    所提起之原審法院八十八年度自字第四十四號傷害及誣告之自訴案件，於原審法
    院刑事第八法庭出庭應訊時，因與甲○○昔有宿怨，而懷疑該自訴案係甲○○唆
    使許雄峰所提出，乃於該案承審法官廖建瑜、書記官歐文政、該案自訴人許雄峰
    、自訴代理人柳聰賢律師及其他旁聽者面前之公開法庭內，指摘非屬該自訴案件
    當事人或證人之甲○○是「黑社會分子，一清專案的對象，新興分局有案」等語
    ，足以毀損甲○○之名譽；再乙○○、蔡竹權兩人與甲○○復因互控誹謗案件，
    經原審法院以八十八年度易字第三三八九號案予以審理，乙○○即於八十九年十
    月二十三日上午九時五十分許在原審法院刑事第七法庭，以被告之身份就該案出
    庭應訊時，竟在該案承審法官劉定安、書記官郭英芬、同案被告蔡竹權與甲○○
    、證人吳初雄與蔡富地及甲○○之選任辯護人柳聰賢暨其他法庭旁聽者前之公開
    法庭內，以與該誹謗案無關之言語指摘甲○○：「如果有人要跟他競選，如有不
    同意見，就找人去恐嚇、打人」等不實言論，足以毀損甲○○之名譽。
二、案經甲○○訴由臺灣高雄地方法院檢察署檢察官偵查起訴。
    理  由
一、訊據上訴人即被告乙○○固不諱言於前述時間，在原審法院公開法庭內指摘甲○
    ○「是黑社會分子，一清專案的對象，新興分局有案」及「如果有人要跟他競選
    ，如有不同意見，就找人去恐嚇、打人」等語，惟否認有何誹謗犯行，並辯稱：
    我係因懷疑自己與許雄峰間之傷害及誣告自訴案件，係甲○○唆使許雄峰所提出
    ，欲敘述甲○○之背景及為人以供法院參酌，始於公開法庭內向各該案承辦法官
    為上開陳述，所為應屬法庭上之攻擊防禦方法，目的在質疑自訴人許雄峰提起誣
    告自訴案之動機及描述甲○○之為人，並非蓄意誹謗甲○○之名譽；況我在八十
    九年五月二十六日原審法院第八公開法庭上所說的話為：「據新興分局之老刑警
    轉述，甲○○是黑社會分子，一清專案的對象，新興分局有案」等語，可知係因
    新興分局之警員告知，始為該陳述，並非明知為不實之事項，為詆譭他人名譽而
    蓄意為不實之指控，否則我不會於偵審過程中，不斷請求公訴人及原審向有關機
    關函查甲○○是否確為一清專案對象等事實，故縱經偵審機關查證之結果，並無
    我所述之事實，然依司法院大法官會議第五○九號之解釋意旨，應仍無該當刑法
    第三百十條第一項之「真正惡意原則」，且我本身為高雄市議員，若真有以話語
    毀損告訴人名譽之意圖，自可在議會中利用言論免責權之保護傘為上開言論，足
    證我並無任何誹謗之意圖云云。
二、經查：
 （一）前述事實，業據告訴人甲○○指訴綦詳，核與證人許雄峰於偵查中所證稱：
       「（乙○○當時是否向法官說，甲○○是黑社會之人，一清專案的對象，新
       興分局有案底這些話？）有的，他當時說甲○○是黑道的人」等語（見偵查
       卷第一一五頁背面）、證人柳聰賢律師於偵查中所證稱：「（乙○○是否有
       說過甲○○是黑社會等語？）他曾在刑事庭說過甲○○是黑社會分子，一清
       專案的對象，在新興分局有案底」等語（見偵查卷第一四一頁背面），均相
       符合；且經原審依職權調閱該院八十八年度易字第三三八九號案卷，該案於
       八十九年十月二十三日上午九時五十分許，在原審法院刑事第七法庭所進行
       之訊問程序，被告確於當日該案承審法官劉定安、書記官郭英芬、同案被告
       蔡竹權、甲○○、被告甲○○之選任辯護人柳聰賢、證人吳初雄、蔡富地等
       人皆在場時，於該公開法庭上陳稱：「被告甲○○當時要連任的時侯，一般
       我們理事長都是四年選舉一次，可以連任一次，如果有人要跟他競選，如有
       不同意見，就找人去恐嚇、打人」等語明確（見該案卷第九十二頁、第一百
       零一頁及八十九年度偵字第二七四四五號案第二十四頁之報到單及訊問筆錄
       ），足證被告確有告訴人所指如犯罪事實欄之公開言論。
（二）而檢察官於偵查中函詢高雄市政府警察局新興分局及高雄市政府警察局有關告
      訴人甲○○是否為一清專案對象，或涉及其他刑案或有不良案底等情，經該二
      機關函覆：並無類此相關資料（見偵查卷第八十九頁及九十三頁）；嗣原審再
      函詢內政部警政署有關甲○○於解嚴前後是否曾為一清專案或提報流氓對象一
      節，據內政部警政署乃刑檢字第二二五○二一號函覆稱：「經查依本局現有
      資料，甲○○未曾經警察機關依『檢肅流氓條例』或原『台灣省戒嚴時期取締
      流辦法』及『違警罰法』，提報認定為流氓」等語（見原審卷第九十三頁），
      顯見警政單位並無任何甲○○曾經提報流氓之相關記錄；被告乙○○雖稱其所
      為上述言論，係其據曾在高雄市政府警察局新興分局任職之一位資深刑警所述
      ，然其始終未能提供該刑警之姓名年籍以供查證，則被告指稱告訴人為黑社會
      分子，一清專案的對象，新興分局有案底，顯屬無據。又被告乙○○對其所稱
      告訴人甲○○是否確在有人要與其共同競選，如有不同意見，即找人去恐嚇、
      打人之言論，並無法提供該消息之來源以供查證，顯見亦係憑空指摘發表該部
      分之言論；綜上，被告所述告訴人甲○○為黑社會分子，一清專案的對象，新
      興分局有案底及如果有人要跟甲○○競選，並有不同意見時，就找人去恐嚇、
      打人等情並非屬實。
（三）查被告為高雄市民選之市議員，係高級知識分子並任公職，其一言一行均受眾
      人囑目，竟憑空指摘告訴人甲○○為黑社會分子，一清專案的對象，新興分局
      有案底，及如果有人要跟他競選，而有不同意見，即找人去恐嚇、打人等言論
      且係於原審法院之公開法庭上為之，所述復針對告訴人為黑道背景及有選舉暴
      力之嫌，顯已造成告訴人名譽上之損害。
（四）又系爭案外人許雄峰以被告乙○○為被告之自訴案件（原審法院八十八年度自
      字第四十四號案），係因被告於八十六年十二月二十三日下午四時許毆打許雄
      峰，並致許雄峰受有相當之傷害及被告曾指摘許雄峰搶奪、毀損、傷害罪嫌，
      案外人許雄峰始以被告為該案之被告提起傷害及誣告之自訴，且被告亦於該自
      訴案件中反訴許雄峰搶奪、侵入住宅及毀損等罪嫌，此有該自訴案件之刑事判
      決書一份附卷可證（原審卷第一百四十一頁），顯見告訴人甲○○並非該自訴
      案件之當事人、證人，僅為不相關之第三者，被告所指摘告訴人之上述言論，
      顯與該自訴案件或反訴案件間無任何相關，足見該部分之言論，並非被告當日
      因自辯或保護合法利益之攻擊防禦以善意發表之言論，被告所辯該言論係符合
      刑法第三百十一條之善意發表言論而不罰一節，自無足採。另被告乙○○與訴
      外人蔡竹權、告訴人甲○○同為被告之原審法院八十八度易字第三三八九號案
      件，係有關被告與蔡竹權共同指摘甲○○強占「臨水宮」及甲○○指摘被告乙
      ○○強佔廟產之互控誹謗案件，此亦有該案件之刑事判決書一份附卷可證（原
      審卷第四十九頁），雖被告與告訴人同為該案之當事人，惟被告就該案之攻擊
      防禦方法應係「其與甲○○是否有互為該不實之公開言論，及該言論是否真實
      ，且有無損及其本身或甲○○之名譽」等部分，與甲○○是否曾於選舉時，對
      於不同意見者予以毆打、恐嚇一節無關，是該部分言論亦不符合刑法第三百十
      一條規定因自辯而善意發表言論之不罰情形。況上開被告於公開法庭上所述，
      縱屬訴訟上之言論，仍不應踰越言論自由之界限而侵害他人之自由，若該言論
      符合誹謗之構成要件，仍不能以係屬攻擊防禦方法而免責。至被告另辯稱其若
      欲意圖誹謗告訴人，自可於議會中透過言論免責權之效力，直接攻詰告訴人，
      是其所為之言論絕無故意誹謗告訴人之意，然此與本案認定被告是否有涉犯誹
      謗罪嫌部分，並無任何直接相關，故被告該部分之辯解亦不足採。
（五）綜上所述，被告乙○○既為高雄市議員，能查證而未查證，經按其請求積極查
      證結果，亦未發現告訴人有如其所指摘之情事，被告顯無法證明告訴人有前開
      情事，則其於原審法院公開法庭之公開場合上，指摘足以毀損告訴人名譽之言
      論，顯已有意圖散布於眾之故意，本件事證明確，其犯行堪以認定。
三、核被告乙○○所為，係犯刑法第三百十條第一項之意圖散佈於眾，而指摘足以毀
    損他人名譽之普通誹謗罪，其先後二次所為，時間緊接，犯罪構成要件相同，顯
    係基於概括之犯意為之，應依連續犯之規定僅論以一罪，並依法加重其刑。被告
    於八十九年十月二十三日上午九時五十分許在原審法院刑事第七法庭，以不實事
    項指摘告訴人部分，雖未據起訴，惟與已起訴部分之犯罪事實，既有連續犯之裁
    判上一罪關係，本院自得併予審判。
四、原審因而適用刑法第五十六條、第三百十條第一項、第四十一條第一項前段，罰
    金罰鍰提高標準條例第一條前段、第二條之規定，並審酌被告乙○○係高雄市議
    員，竟未經確實查證，即指摘足以毀損告訴人名譽之不實事項，及被告之智識、
    犯罪後之態度尚屬良好等一切情狀，量處拘役五十日，如易科罰金以三百元折算
    一日；其認事用法，均無不合，量刑亦屬適當，被告乙○○上訴意旨，否認犯罪
    ，公訴人循告訴人甲○○之請求，以原審量刑過輕，一致指摘原判決不當，均無
    理由，應予駁回。
據上論結，應依刑事訴訟法第三百六十八條，判決如主文。
本案經檢察官陳國全到庭執行職務。
中    華    民    國      九十二      年      五      月       一       日
                              臺灣高等法院高雄分院刑事第七庭
                                  審判長法官  李春昌
                                        法官  莊飛宗
                                        法官  黃憲文
右正本證明與原本無異。
不得上訴。
                                  法院書記官  黃英彥
中    華    民    國      九十二      年      五      月       二       日
附錄：本案論罪科刑法條全文
刑法第三百一十條第一項
意圖散布於眾，而指摘或傳述足以毀損他人名譽之事者，為誹謗罪，處一年以下有期
徒刑、拘役或五百元以下罰金。


司法院資訊處製作；財團法人民間司法改革基金會備份。
